臺北高等行政法院判決　　　　　　　　　　　　　　　九十年度訴字第六七八四號
　　　　　　　　　　　　　　　.
　　原　　　告　甲○○
　　訴訟代理人　乙○○
　　被　　　告　財政部台灣省北區國稅局
　　代　表　人　林吉昌（局長）
　　訴訟代理人　丙○○
　　　　　　　　丁○○
右當事人間因綜合所得稅事件，原告不服財政部中華民國九十一年一月二日台財訴字
第○九○○○四四六九四號訴願決定，提起行政訴訟。本院判決如左：
　　主  文
訴願決定及原處分均撤銷。
訴訟費用由被告負擔。
　　事  實
一、事實概要：
    被告以原告及其配偶王鍾秋香皆為長財營造有限公司（下稱長財公司）股東，該
    公司截至民國（下同）八十二年度累積未分配盈餘經核定為新台幣（以下同）六
    、五四二、二九八元，已超過已收資本額三、○○○、○○○元之百分之一百，
    被告所屬基隆市分局於八十五年七月二十五日曾以北區國稅基市資第八五○○二
    九二六號函請該公司辦理增資或自行分配，惟該公司未於規定期間內辦理，被告
    遂依前揭規定，於八十六年度按每股東之應分配數予以歸戶，核定原告及其配偶
    各有營利所得分別為三、二七一、一四九元及一、三○八、四五九元，併課原告
    當年度綜合所得稅，核定其綜合所得總額為五、一九○、四九四元，淨額為四、
    八五二、三七一元。原告不服，主張長財公司八十二年度之營利所得尚在復查中
    ，迨該案復查確定前，長財公司已向被告辦理增資，被告不應再將其核定該公司
    之累積盈餘歸戶，併課原告之綜合所得稅為由，申請復查，未獲變更，提起訴願
    ，經遭駁回，遂向本院提起行政訴訟，審理中另主張長財公司於七十九年間曾因
    損害賠償事件，為債權人基隆市警察局聲請台灣基隆地方法院假執行案款四百十
    七萬六千九百四十九元，嗣經最高法院於八十二年十二月二日判決長財公司應賠
    償基隆市警察局二百二十五萬六千四百三十七元及其法定遲延利息確定，上開款
    項應可減除長財公司八十二年度之未分配盈餘等語。
二、兩造聲明：
　(一)原告聲明求為判決：
    1.訴願決定及原處分均撤銷。
    2.訴訟費用由被告負擔。
　(二)被告聲明求為判決：
    原告之訴駁回，訴訟費用由原告負擔。
三、兩造之爭點：
    原告及其配偶王鍾秋香皆為長財公司股東，被告計算該公司截至八十二年度累積
    未分配盈餘時，應否減除該公司於七十九年間曾因損害賠償事件，為債權人基隆
    市警察局聲請台灣基隆地方法院假執行案款四百十七萬六千九百四十九元，嗣經
    最高法院於八十二年十二月二日判決長財公司應賠償基隆市警察局二百二十五萬
    六千四百三十七元及其法定遲延利息之案款，再辦理股東歸戶併課其綜合所得稅
    。
　(一)原告主張之理由：
    1.按會計法所謂未分配盈餘，乃是稅法上之盈餘，長財公司稅法上之盈餘乃因八
      十二年度因公司帳冊憑證不足，被記帳員說服以同業利潤核稅，實際上並無盈
      餘。依照所得稅法實質課稅原則，有所得才課稅，而此盈餘係虛擬，如何課稅
      ，如何分配股東。公司股東並未於當年度拿到公司之分配盈餘現金，請依稅捐
      稽徵法第四十八條之三從新從輕原則，對本案作一重新判決。
    2.當八十五年原告為公司上訴之費用煩腦時，八十六年即要原告補個人綜合所得
      稅。何況，八十五年要原告辦理增資分配，並未提及儘管公司的稅尚在行政救
      濟，這些增資分配是要做，待日後判決要補、退，再予以辦理（僅於訴願答辯
      中告知）。再者，原告於八十八年補辦現金增資，為何行政單位不予承認，這
      是否為「時間與認知」上之差距，行政機關於行文時，是否有清楚告知。
    3.原告財產於八十八年即遭行政機關假扣押，銀行以原告是欠稅戶不能辦理貸款
      ，乃轉而向民間借貸，而民間借貸之利息又高，使得公司與個人之財務無法負
      擔，行政單位於依法行事時，是否給人民多點彈性空間，八十八年至今房價跌
      價損失該由誰來承擔，只因一個不夠專業之代理記帳業務之人，即要原告承受
      這四百多萬元之稅款，房貸加上公司補稅之金額一個月將近二十萬元。法律是
      否只保護懂法的人，而說是法治社會，亦不曾見到行政單位作法律或稅法之宣
      導。
    4.長財公司八十二年度營業稅部分，因公司營業項目為土木包工及建築工程業承
      攬，經查行業標準代號為五一○一─一一及五一○二─一三，淨利率僅有百分
      之十，八十二年期間營業收入申報為五八、四五八、○七八元，依同業利潤標
      準核定營業淨利應為五、八四五、八○八元，加計非營業收入四九、八七二元
      ，計全年所得額為五、八九五、六八○元，而非被告所核定七、六四九、四二
      二元，請被告准予更正。
    5.有關損害賠償部分，因長財公司不諳法令程序，未依規定申請復查，但損害賠
      償部分是事實，長財公司亦拿現金至法院繳納，被告不應以程序不符而扼殺損
      害賠償之存在，請撤銷原處分，確保依法行政之原則、提高行政效能、增進人
      民對行政之信賴、避免行政資源無謂浪費，止爭息訟，提昇政府形象，以保障
      原告權益云云。
　(二)被告主張之理由：
    1.按「個人之綜合所得總額，以其全年左列各類所得合併計算之：第一類：營利
      所得：公司股東所獲分配之股利總額、合作社社員所獲分配之盈餘總額、合夥
      組織營利事業之合夥人每年度應分配之盈餘總額、獨資資本主每年自其獨資經
      營事業所得之盈餘總額及個人一時貿易之盈餘皆屬之。」「公司組織之營利事
      業，其未分配盈餘累積數超過已收資本額二分之一以上者，應於次一營業年度
      內，利用未分配盈餘，辦理增資；增資後未分配盈餘保留數，以不超過本次增
      資後已收資本額二分之一為限；其未依規定辦理增資者，稽徵機關應以其全部
      累積未分配之盈餘，按每股份之應分配數歸戶，並依實際歸戶年度稅率，課徵
      所得稅。」分別為行為時所得稅法第十四條第一項及第七十六條之一所明定。
      次按「公司得在不超過已收資本額之限度內，保留盈餘，不應予分配，．．．
      但超過以上限度時，就其每一年度再保留之盈餘，於加徵百分之十營利事業所
      得稅後，不受所得稅法之限制。」為促進產業升級條例第十五條第一項所明定
      。
    2.本件原告及其配偶王鍾秋香皆為長財公司股東（原告亦為負責人），該公司截
      至八十二年度止累積未分配盈餘經核定為六、五四二、二九八元，已超過已收
      資本額三、○○○、○○○元之百分之一百，被告曾以八十五年七月二十五日
      北區國稅基市資第八五○○二九二六號函請該公司辦理增資或自行分配，取有
      該公司八十五年八月八日送達回執可證，惟該公司均未辦理，被告遂依前揭法
      條規定，於八十六年度按每股東之應分配數予以歸戶，核定原告及其配偶各取
      自長財公司之營利所得分別為三、二七一、一四九元及一、三○八、四五九元
      ，併課原告當年度綜合所得稅，核定其綜合所得總額為五、一九○、四九四元
      ，淨額為四、八五二、三七一元，並無不合；另查該公司八十二年度營利事業
      所得稅行政救濟案件，業經行政法院（八十九年七月一日改制為最高行政法院
      ）八十九年度判字第七一四號判決駁回在案，被告依前揭規定予以核課原告及
      其配偶營利所得，並無不妥，請予維持。
    3.至原告主張八十二年度營利事業所得稅因公司帳冊憑證不足，經被告以同業利
      潤核稅，並非公司本身真正有盈餘足以分配給股東，且公司業已於八十八年初
      就辦好增資，理應不必分配盈餘乙節，按「關於公司組織之未分配盈餘經稽徵
      機關核定後，已超過法定限額，惟其中有部分年度營利事業所得稅在行政救濟
      中尚未確定，其未分配盈餘之計算，仍應按稽徵機關核定之營利事業所得額，
      依所得稅法第七十六條之一規定辦理；如經行政救濟程序確定而調整其未分配
      盈餘之數額時，再本於職權更正辦理退稅。」為財政部八十七年一月八日台財
      稅第八六一一四七六○六號函釋在案，查長財公司八十二年度營利事業所得稅
      行政救濟案件，業經行政法院八十九年度判字第七一四號判決駁回原告之訴在
      案，該公司八十二年度營利事業所得稅業已確定在案，且被告曾以八十五年七
      月二十五日北區國稅基市資第八五○○二九二六號函請該公司辦理增資或自行
      分配，惟該公司均未於規定期間內辦理，是被告依前揭法令規定予以核課原告
      及其配偶營利所得，並無違誤，又該公司雖於八十八年初辦妥增資，惟系爭營
      利所得業於八十六年度歸戶，原告事後之增資行為已與本案無涉。
    4.按「行政處分於法定救濟期間經過後，具有下列各款情形之一者，相對人或利
      害關係人得向行政機關申請撤銷、廢止或變更之。但相對人或利害關係人因重
      大過失而未能在行政程序中主張其事由者，不在此限：一、具有持續效力之行
      政處分所依據之事實事後發生有利於相對人或利害關係人之變更者。二、發生
      新事實或發現新證據者，但以如經斟酌可受較有利益之處分者為限。三、其他
      具有相當於行政訴訟法所定再審事由且足以影響行政處分者。前項申請，應自
      法定救濟期間經過後三個月內為之；其事由發生在後或知悉在後者，自發生或
      知悉時起算。但自法定救濟期間經過後已逾五年者，不得申請。」為行政程序
      法第一百二十八條所明定。又按「申請復查，為提起訴願以前必先踐行之程序
      。若不經過復查逕為行政爭訟，即非法之所許。」為行政法院六十二年判字第
      九十六號著有判例。
    5.於九十一年九月二十五日準備程序中法官諭示：有關原告八十二年營利事業所
      得稅部分（長財公司負責人：甲○○），盼給予原告補提示損害賠償相關文件
      重新認定費用之機會，玆就原告所提補充理由論述如下：
      (1)原告請求更正行業代號部分：
        查原告八十二年營利事業所得稅案前經行政法院八十九年度判字第七一四
          號判決駁回確定在案，原告於該案行政救濟程序中均未對原核定行業代號
          表示不服，於前開準備程序中亦未就本部分提出異議，是本部分原告於本
          訴訟補充理由中提出，於法尚有未合，所請更正乙節，非有理由。
        次查系爭行業代號（五九○○—九九）係被告初查依同業利潤標準核定課
          稅所得之行業代號，此於財政部訴願決定書、行政院決定書及行政法院判
          決書中俱有載明，其中財政部訴願決定書理由「二、．．．訴願人以帳證
          未齊備而書具同意書同意由原處分機關逕依所得稅法第八十三條規定按同
          業利潤標準（標準代號五九○○—九九）純利率百分之十三核定營業淨利
          七、五九九、五五○元．．．。」是系爭行業代號之核定尚非新事實或新
          證據，且固為原告所知悉，而於嗣後行政救濟階段中，原告皆未為主張，
          原告於此顯有過失。
      (2)原告請求追認損害賠償費用部分：
        查本部分係原告民事判決之損害賠償，惟本部分於前開行政法院判決駁回
          原告之訴之判決書理由末段載明：「．．．原告並未於復查時就該部分申
          請復查，且依基隆地方法院案款收據並非八十二年度之支出費用，而有關
          訴願階段營業費用剔除部分，原告並未提出於再訴願之標的範圍，其逕行
          提起行政訴訟，於法均有未合．．．。」是本部分原告於本訴訟補充理由
          再度提出請求更正，亦非有理由。
        次查系爭損害賠償費用係七十九年度發生（八十二年度台上字第貳九四三
          號最高法院民事判決），當為原告早已知悉之事實，原告始終未依規定將
          該項費用記入帳簿列報費用，復未於復查、訴願、再訴願階段提出，原告
          亦顯有過失。
    6.再者，本案係八十六年度綜合所得稅事件，原告卻就前已確定之長財公司八十
      二年度營利事業所得稅案再為爭辯，原告似已偏離主題。原告如對長財公司八
      十二年度營利事業所得稅案仍有異議，當另為其他救濟方式，俾免本案延宕未
      決。
    7.綜上論述，原告就已確定之八十二年度營利事業所得稅事件再請求更正，其請
      求更正事項尚無行政程序法第一百二十八條之適用。原核定及所為復查、訴願
      決定並無違誤，請判決如被告答辯之聲明等語。
　　理  由
一、本件被告以原告及其配偶王鍾秋香皆為長財公司股東，該公司截至八十二年度累
    積未分配盈餘經核定為六、五四二、二九八元，已超過已收資本額三、○○○、
    ○○○元之百分之一百，被告所屬基隆市分局於八十五年七月二十五日曾以北區
    國稅基市資第八五○○二九二六號函請該公司辦理增資或自行分配，惟該公司未
    於規定期間內辦理，初查遂依前揭規定，於八十六年度按每股東之應分配數予以
    歸戶，核定原告及其配偶各有營利所得分別為三、二七一、一四九元及一、三○
    八、四五九元，併課原告當年度綜合所得稅，核定其綜合所得總額為五、一九○
    、四九四元，淨額為四、八五二、三七一元。原告不服，主張長財公司八十二年
    度之營利所得尚在復查中，迨行政救濟程序終結後，該公司已向被告申請辦理增
    資，不應再將之列入盈餘，且該公司於七十九年間曾因損害賠償事件，曾為債權
    人基隆市警察局聲請台灣基隆地方法院假執行案款四百十七萬六千九百四十九元
    ，嗣經最高法院於八十二年十二月二日判決長財公司應賠償基隆市警察局二百二
    十五萬六千四百三十七元及其法定遲延利息確定，上開款項應可減除長財公司八
    十二年度之未分配盈餘等語。被告則以長財公司八十二年度營利事業所得稅行政
    救濟案件，業經行政法院判決駁回在案，有該院八十九年三月十三日八十九年度
    判字第七一四號判決書可證，該公司八十二年度營利所得稅業已確定在案，是原
    核定依前揭規定予以核課原告及其配偶營利所得，並無不合，原告主張長財公司
    給付基隆市警察局之損害賠償金額係七十九年度發生，當為原告早已知悉之事實
    ，原告始終未依規定將該項費用記入帳簿列報費用，復未於復查、訴願、再訴願
    階段提出，原告亦顯有過失，且本案係八十六年度綜合所得稅事件，原告卻就前
    已確定之長財公司八十二年度營利事業所得稅案再為爭辯，似已偏離主題，原告
    如對長財公司八十二年度營利事業所得稅案仍有異議，當另為其他救濟方式，俾
    免本案延宕未決云云。
二、查營利事業所得之計算依所得稅法第二十四條規定，以該事業本年度收入總額減
    除各項成本費用、損失及稅捐後之純益額為所得額。而營利事業之累計未分配盈
    餘，依被告歸戶時所得稅法第七十六條之一第二項規定，同條第一項所稱未分配
    盈餘，以經主管稽徵機關核定之營利事業所得額，減除下列各項後之餘額為準：
    一當年度應納之營利事業所得稅。二彌補以往年度虧損。三依股東會決議應分配
    之股利。四依公司法規定提列之法定盈餘公積。五依本國與外國所訂之條約，或
    依本國與外國或國際機構就經濟援助或貸款協議所訂之契約中，規定應提列之償
    債基金，或對於分配盈餘有限制者，其限制部分。六該公司章程規定應分派董、
    監事、職工之紅利。七依證券交易法第四十一條之規定，由主管機關命令規定提
    列之特別盈餘公積。八損益計算項目，因超越規定之列支標準，未准列支，具有
    合法憑證及能提出正當理由者。九經財政部核准之其他項目。由上述規定可知，
    營利事業累計未分配盈餘，其原核定之營利事業所得，尚應減除所得稅法第七十
    六條之一第二項所定項目。因之，營利事業所得稅係某營利事業某年度所核課之
    稅賦，而累計未分配盈餘，則為營利事業核計年度以前數年度累計之未分配盈餘
    ，該累計未分配盈餘其所得部分固應受該年渡之營利事業所得稅核定之拘束，原
    告不得再為爭執，惟依上開所得稅法第七十六條之一第二項之規定得予減除項目
    ，原告自得再為主張，被告亦應就原告之主張審查其有無理由。
三、按長財公司八十二年度之營利事業所得稅，業經前行政法院（現改制為最高行政
    法院）以八十九年度判字第七一四號判決確定，為兩造所不爭之事實，則就該事
    業之八十二年度之營利事業所得部分，原告主張尚在救濟程序中，自非可採。又
    原告主張長財公司在行政救濟程序終結前，已向被告申請增資不應再將之列入盈
    餘一節，查被告曾以八十五年七月二十五日北區國稅基市資第八五○○二九二六
    號函請該公司辦理增資或自行分配，此有上開書函及送達證書附在原處分卷可憑
    ，惟該公司均未於規定期間內辦理，此為原告所不爭，按「關於公司組織之未分
    配盈餘經稽徵機關核定後，已超過法定限額，惟其中有部分年度營利事業所得稅
    在行政救濟中尚未確定，其未分配盈餘之計算，仍應按稽徵機關核定之營利事業
    所得額，依所得稅法第七十六條之一規定辦理；如經行政救濟程序確定而未分配
    盈餘之數額時，再本於職權更正辦理退稅。」財政部八十七年一月八日台財稅第
    八六一一四七六○六號函釋在案，財政部上開解釋，係本於權責機關所為之解釋
    ，經核與法律之規定並無違背，被告自得予以適用，長財公司既未將八十二年核
    定之營利事業所得辦理增資，則被告依前揭法令規定予以核課原告及其配偶營利
    所得，並無違誤，原告此部分之主張尚屬無據。
三、惟查原告主張長財公司於七十九年間曾因損害賠償事件，為債權人基隆市警察局
    聲請台灣基隆地方法院假執行案款四百十七萬六千九百四十九元，嗣經最高法院
    於八十二年十二月二日判決長財公司應賠償基隆市警察局二百二十五萬六千四百
    三十七元及其法定遲延利息確定（假執行所逾越部分業經該案第二審及第三審判
    決應返還原告），此有原告提出之基隆地方法院執行案款收據影本及最高法院八
    十二年台上字第二九四三號民事判決影本各一份附卷可稽，並為兩造所不爭，雖
    長財公司於其八十二年度營利事業所得稅事件，亦曾主張扣抵該項支出，為前行
    政法院所駁回，然此係因該款並非八十二年度所支出，依所得稅法第第二十四條
    規定不得以作為該年度之支出所致，此有上開行政法院以八十九年度判字第七一
    四號判決可按。查長財公司於七十九年既確有賠償基隆市警察局二百二十五萬六
    千四百三十七元及其法定遲延利息之支出，則依本件歸戶時之所得稅法第七十六
    條之一第二項第二款及第八款之規定，被告於計算該公司之累計未分配盈餘時，
    即應將之減除，餘款始能將之歸戶，本件被告計算長財公司之八十二年度累計未
    分配盈餘時，未將原告上開支出予以減除，即以其全部累積未分配之盈餘，按每
    股份之應分配數歸戶，依歸戶年度稅率，課徵原告所得稅，違背被告辦理歸戶時
    所得稅法第七十六條之一第二項之規定，於法不合，訴願決定未予糾正，均非適
    法，原告聲明求為撤銷訴願決定及原處分，即無不合，應由本院予以撤銷由被
    告機關減除長財公司七十九年賠償基隆市警察局二百二十五萬六千四百三十七元
    及其法定遲延利息之支出後，重為核算該公司之累計未分配盈餘後，再予歸戶併
    課原告之綜合所得稅。
據上論結，原告之訴為有理由，爰依行政訴訟法第九十八條第三項前段，判決如主文
。
中　　華　　民　　國　　九十一　　　年　　　十一　　　月　　二十九　　　日
                           臺 北 高 等 行 政 法 院   第 七 庭
                                           審 判 長 法  官　鄭小康
                                                    法  官　黃秋鴻
                                                    法  官　林金本
右為正本係照原本作成。
如不服本判決，應於送達後二十日內，向本院提出上訴狀並表明上訴理由，如於本判
決宣示後送達前提起上訴者，應於判決送達後二十日內補提上訴理由書（須按他造人
數附繕本）。
中　　　華　　　民　　　國　　九十一　　年　　 十二 　　月　　　二　　　日
                                                    書記官  簡信滇
